臺灣高等法院民事判決　　　　　　　　 99年度上易字第797號
上　訴　人　呂正守
訴訟代理人　簡宏明律師
複代理人　　林明輝律師
　　　　　　簡啟煜律師
被 上訴 人　梁振滿即梁林珠.
　　　　　　梁浩誠即梁林珠玉.
　　　　　　王梁月琴即梁林珠.
　　　　　　梁洋琴即梁林珠玉.
　　　　　　梁素蓉即梁林珠玉.
　　　　　　梁嫚玲即梁林珠玉.
　　　　　　梁芳琴即梁林珠玉.
　　　　　　梁桓熀即梁林珠玉.
共　　　同
訴訟代理人　金　鑫律師
複 代理 人　林彥苹律師
上列當事人間請求損害賠償事件，上訴人對於中華民國99年7月
5日臺灣桃園地方法院99年度訴更字第1號第一審判決提起上訴，
本院於100年1月25日言詞辯論終結，判決如下：
    主  文
上訴駁回。
第二審訴訟費用由上訴人負擔。
    事實及理由
一、被上訴人起訴主張：上訴人於民國95年3月1日上午9 時20分
    許，駕駛車牌號碼MH－8960號自用小貨車，因疏未注意梁林
    珠玉正行進穿越斑馬線，其所駕車輛逾越行人穿越道後始暫
    停，使梁林珠玉所撐之雨傘勾到上訴人所駕車輛之天線重心
    不穩往後仰倒在地，致梁林珠玉受有頭部外傷併腦出血、腦
    積水、右肩脫臼之傷害，送醫急救後呈植物人狀態（梁林珠
    玉嗣於97年5 月13日死亡）。爰依侵權行為之法律關係請求
    上訴人給付醫療費用新臺幣（下同）810,514 元、看護費用
    809,986元、增加生活上需要之費用462,665 元、慰撫金200
    萬元（以上共計2,383,165 元）。並聲明：上訴人應給付被
    上訴人2,383,165 元，及自刑事附帶民事訴訟繕本送達之翌
    日起至清償日止，按週年利率5%計算之利息；願供擔保請准
    宣告假執行。（原審判命上訴人應給付被上訴人906,800 元
    及自97年2 月23日起至清償日止按年息5%計算之利息，並駁
    回被上訴人其餘之訴。上訴人就其敗訴部分全部聲明不服，
    被上訴人就其敗訴部分則未聲明不服，該部分已確定），並
    答辯聲明：請求駁回上訴。
二、上訴人則以：梁林珠玉之承受訴訟人梁桓熀雖於97年2月1日
    聲請臺灣桃園地方法院（下稱桃院）選任其為梁林珠玉之特
    別代理人、並於同年2 月19日以梁林珠玉名義提起本件刑事
    附帶民事訴訟，惟桃院遲至梁林珠玉過世後之98年3 月19日
    始以97年度附民字第8 號裁定（下稱「系爭附民裁定」）准
    許梁桓熀為梁林珠玉提起本件損害賠償訴訟之特別代理人，
    梁林珠玉死亡後既已無當事人能力，自無從補正其訴訟能力
    ，故梁桓熀擅以梁林珠玉之特別代理人名義提起本件刑事附
    帶民事訴訟，其起訴不合程式。又梁林珠玉在新光醫療財團
    法人新光吳火獅紀念醫院（下稱新光醫院）就診時居住單人
    病房（非健保病房），病房費用高達588,900 元，無醫療上
    之必要性，不應由上訴人負擔；另本件原審判決慰撫金100
    萬元過高等語，資為抗辯。並上訴聲明：原判決不利於上訴
    人部分廢棄；上開廢棄部分，被上訴人在第一審之訴及假執
    行之聲請均駁回。
三、兩造不爭執之事實：
(一)上訴人於95年3月1日上午9時20分許，駕駛車牌號碼MH－896
    0號自用小貨車，沿桃園縣平鎮市○○路487巷往同市○○路
    方向行駛，行經設有行人穿越道之中正路487 巷與民族路口
    時，擬左轉民族路往中壢市方向行駛，因疏未注意行人穿越
    道上之行人梁林珠玉正由忠孝路往中正路487 巷方向行進穿
    越民族路斑馬線，其未禮讓梁林珠玉先行，所駕車輛逾越行
    人穿越道始暫停，使梁林珠玉所撐之雨傘勾到上訴人所駕車
    輛之天線重心不穩往後仰倒在地，致梁林珠玉受有頭部外傷
    併腦出血、腦積水、右肩脫臼之傷害，送醫急救後呈植物人
    狀態（梁林珠玉嗣於97年5月13日死亡）。
(二)上訴人因上開過失傷害人致重傷之行為，業經本院以98年度
    交上易字第17號刑事判決（下稱「本院刑事判決」）判處上
    訴人有期徒刑10月，並減為有期徒刑5月確定在案。
(三)梁林珠玉自車禍受傷時起迄97年5 月13日死亡時止，共花費
    「除住院費外之其他醫費用」總額為196,081 元、「救護車
    費用」15,150元、壢新醫院住院費10,400元。
(四)梁林珠玉因本件車禍受傷後成為植物人，無自理生活能力，
    需人照護，經聘僱訴外人葉春桃及外籍看護照顧共花費796,
    286元。
(五)梁林珠玉已領取汽車強制責任保險理賠金170萬元。
(六)上訴人為臺北縣立樹林高中畢業，目前無業，端賴政府每月
    給付國民年金3000元及兒女供給生活費用，之前任職於全坤
    建設開發股份有限公司。
    梁林珠玉學歷為初中畢業，於本件車禍發生時無職業，擁有
    建地一筆、房屋一棟、存款約100餘萬元。
四、兩造協議簡化爭點如下：
(一)本件起訴程式是否合法？
(二)梁林珠玉病房升等之差額費用是否亦應由上訴人負擔？
(三)原審判決慰撫金100萬元是否過高？
五、本院判斷：
(一)按民事訴訟法關於當事人能力及訴訟能力之規定，於附帶民
    事訴訟準用之，刑事訴訟法第491條第1款定有明文。又無訴
    訟能力人有為訴訟之必要，而無法定代理人，或法定代理人
    不能行代理權者，其親屬或利害關係人，得聲請受訴法院之
    審判長，選任特別代理人；特別代理人於法定代理人或本人
    承當訴訟以前，代理當事人為一切訴訟行為，但不得為捨棄
    、認諾、撤回或和解；另能力、法定代理權或為訴訟所必要
    之允許有欠缺而可以補正者，審判長應定期間命其補正，如
    恐久延致當事人受損害時，得許其暫為訴訟行為；再於能力
    、法定代理權或為訴訟所必要之允許有欠缺之人所為之訴訟
    行為，經取得能力之本人、取得法定代理權或允許之人、法
    定代理人或有允許權人之承認，溯及於行為時發生效力，民
    事訴訟法第51條第2項、第4項、第49條、第48條亦規定甚明
    。查梁林珠玉於發生本件車禍後固呈植物人狀態而屬無訴訟
    能力人，惟其子梁桓熀已於97年2月1日依民事訴訟法第51條
    第2 項之規定，具狀向桃院刑事庭聲請准予選任其為梁林珠
    玉之特別代理人（見桃院97年度交附民字第8 號卷第17至19
    頁），其在桃院裁定選任其為特別代理人前，於同年月19日
    逕以梁林珠玉之特別代理人名義，為梁林珠玉提起本件刑事
    附帶民事訴訟（見同上卷第5 至16頁），其訴訟代理權雖有
    欠缺，惟此依民事訴訟法第49條之規定，並非不得補正，桃
    院刑事庭既已於98年3 月19日以系爭附民裁定准許梁桓熀為
    梁林珠玉之特別代理人（見同上卷第70頁），梁桓熀並於99
    年5 月19日具狀追認其前所為之訴訟行為（包括本件附帶民
    事訴訟起訴行為，見原審99年度訴更1號卷第28頁、第20-21
    頁），揆諸前開規定，應認梁桓熀前此所為之訴訟行為溯及
    於行為時發生效力。上訴人雖辯稱：於98年3 月19日系爭附
    民裁定前，梁林珠玉早已於97年5 月13日死亡，既無當事人
    能力，無從補正其訴訟能力云云。惟當事人能力之有無，係
    以起訴時定之，梁林珠玉於本件刑事附帶民事訴訟起訴時，
    尚未死亡而有當事人能力，而本件損害賠償之債，依民法第
    1148條、第195條第2項但書之規定，乃得繼承之債權，縱嗣
    後梁林珠玉死亡，其繼承人亦得承受本件訴訟，故本件訴訟
    並無當事人能力欠缺之問題。又訴訟能力或法定代理權之欠
    缺，既得補正，且揆諸民事訴訟法第47條、第48條之規定，
    訴訟能力之欠缺，除可由當事人本人承認外，亦可由取得法
    定代理權人之嗣後承認，並「溯及」於為訴訟行為時發生效
    力，準此，本件嗣後經桃院系爭附民裁定取得特別代理權之
    梁桓熀，既已承認其前所為之訴訟行為（其追認行為如前所
    述），自「溯及」於本件起訴時發生效力，故上訴人辯稱梁
    林珠玉於系爭附民裁定前死亡，即無從補正其訴訟能力云云
    ，顯不可採，應認本件起訴合法。
(二)按因故意或過失不法侵害他人之權利者，負損害賠償責任；
    汽車、機車或其他非依軌道行駛之動力車輛，在使用中加損
    害於他人者，駕駛人應賠償因此所生之損害；又不法侵害他
    人之身體或健康者，對於被害人因此喪失或減少勞動能力或
    增加生活上之需要時，應負損害賠償責任；不法侵害他人之
    身體、健康者，被害人雖非財產上之損害，亦得請求賠償相
    當之金額，民法第184條第1項前段、第191條之2、第193條
    第1項、第195條第1項分別定有明文。
  1.查本件被上訴人主張上訴人於前述時、地因過失造成梁林珠
    玉受重傷之事實，業據被上訴人提出新光醫院乙種診斷證明
    書影本1 紙為證，且為上訴人所不爭執，而上訴人之傷害犯
    行，亦經本院刑事判決判處有罪確定在案，堪認屬實。是依
    上揭規定，上訴人自應對梁林珠玉負損害賠償責任。
  2.兩造均不爭執梁林珠玉自車禍受傷時起迄97年5月13日死亡
    時止，共花費「除住院費外之其他醫費用」196,081元、救
    護車費用15,150元、壢新醫院住院費10,400元、看護費796,
    286元，則上訴人自應賠償上開費用。
  3.上訴人雖辯稱梁林珠玉居住於新光醫院單人病房之住院費58
    8,900 元，無醫療上之必要性，不應由上訴人負擔云云。惟
    經本院函詢新光醫院，據該醫院答覆稱：梁林珠玉於95 年3
    月27日由急診轉住院治療，95年3月27日至同年7月2 日住院
    期間床等為單人病房，同年7月3日至7 月20日因病情需要轉
    入加護病房（屬健保病房），同年7 月21日轉出加護病房至
    一般病房，住院床等為二人病房，至同年9 月24日出院；病
    人於住院期間，因年邁、呼吸不順加上意識昏迷，且於95年
    4月15日、95年6月10日、95年7月29日、95年8月5日、95年8
    月17日接受多次手術，需時時翻身、拍痰，於單人病房照顧
    ，因空間大且較無如健保床三人待在一起易交叉感染問題，
    雖非醫療上的絕對特殊需要，但單人床對病人確實比較有利
    等語，此有新光醫院99年12月17日新醫管字第2084號函附卷
    可憑（見本院卷第100、101頁）。本院衡諸梁林珠玉住單人
    病房之期間為「95年3月27日至同年7月2 日」，嗣隨即於同
    年7月3日轉入加護病房，從而，堪認其轉入加護病房「前」
    之該段住單人病房期間，身體虛弱且病況確屬極度危險而須
    慎防避免交叉感染，故應認其該段期間住於單人病房有醫療
    上之必要性。被上訴人請求上訴人給付於新光醫院單人病房
    住院期間之住院費588,900元，為有理由，應予准許。
  4.復查被害人梁林珠玉自95年3月1日發生本件車禍，受有頭部
    外傷併腦出血、腦積水、右肩脫臼等傷害、並因頭部受傷造
    成意識不清，呈現植物人狀態，則上訴人之過失行為自對梁
    林珠玉造成極大的痛苦。本院斟酌上情，及梁林珠玉學歷為
    初中畢業，其於本件車禍發生時無職業，擁有建地一筆、房
    屋一棟、存款約100 餘萬元；而上訴人為臺北縣立樹林高中
    畢業，目前無業、無收入，端賴政府每月給付國民年金3000
    元及兒女供給生活費用，名下無財產等一切情狀，認被上訴
    人請求之精神慰撫金以100 萬元為適當。上訴人雖辯稱其已
    66歲，且無業無收入，原審認定其應賠償100 萬元之慰撫金
    實屬過高云云，惟查梁林珠玉車禍後呈現植物人狀態，歷經
    多次手術（見同上新光醫院函），其所受傷害巨大，痛苦難
    以言喻，100萬元之慰撫金難謂過高，故上訴人前開所辯，
    乃無理由。
  5.綜上，被上訴人得請求上訴人賠償之金額合計為2,606,817
    元（救護車費用15,150元＋除住院費外之其他醫費用196,08
    1元＋壢新醫院住院費10,400元＋看護費796,286元＋新光醫
    院住院費588,900元＋慰撫金100萬元=2,606,817元）。
(三)按保險人依本法規定所為之保險給付，視為被保險人損害賠
    償金額之一部分；被保險人受賠償請求時，得扣除之，強制
    汽車責任保險法第32條定有明文。查兩造均不爭執梁林珠玉
    車禍後已領得汽車強制責任保險之理賠金170 萬元，則本件
    被上訴人向上訴人請求損害賠償時，自應扣除前開其已獲得
    理賠之強制汽車責任保險金170萬元，故本件被上訴人得請
    求上訴人賠償之金額為906,817元。
六、從而，被上訴人本於侵權行為之法律關係，請求上訴人給付
    906,817元為有理由，應予准許，逾上開准許部分之請求，
    則屬無據，應予駁回。上開應准許之部分，原審判命上訴人
    給付906,800元及自刑事附帶民事起訴狀繕本送達上訴人翌
    日（97年2月23日）起至清償日止，按週年利率5%計算之利
    息，並為假執行之宣告，於法並無不合。上訴意旨指摘原判
    決不當，求予廢棄改判，為無理由，應駁回其上訴。
七、本件事證已臻明確，兩造其餘之主張、陳述及攻擊防禦方法
    與證據，經本院斟酌後，認與本件判決結果不生影響，故不
    一一加予論述，附此敘明。
八、據上論結，本件上訴為無理由，依民事訴訟法第449條第1項
    、第78條，判決如主文。
中    華    民    國   100    年    2     月    15    日
                      民事第十庭
                        審判長法  官  張宗權
                              法  官  周玫芳
                              法  官  林曉芳
正本係照原本作成。
不得上訴。
中    華    民    國   100    年    2     月    15    日
                              書記官  鄭淑昀